【裁判字號】    96,訴,722
【裁判日期】    970723
【裁判案由】    拆屋還地
【裁判全文】
臺灣新竹地方法院民事判決               96年度訴字第722號
原      告  杉隆工業股份有限公司
法定代理人  乙○○
訴訟代理人  彭火炎律師
            張玉琳律師
被      告  甲○○
法定代理人  丙○○
上列當事人間拆屋還地事件，本院於民國97年7月9日辯論終結，
判決如下：
    主  文
被告應將坐落於新竹縣竹北市○○段八二三地號、八二三之一地
號、八三六之一地號土地上，如附圖所示A部分、B部分及C部分
，面積共肆拾壹點壹玖平方公尺之地上物拆除，並將上開土地返
還原告。
本判決第一項於原告以新臺幣拾壹萬元為被告供擔保後，得假
執行。但被告如以新臺幣玖拾萬為原告預供擔保後，得免為假
執行。
訴訟費用由被告負擔。
    事實及理由
一、原告方面：
（一）聲明：
    1.如主文第1項所示。
    2.訴訟費用由被告負擔。
    3.原告願供擔保，請准宣告假執行。
（二）陳述：緣坐落新竹縣竹北市○○段第836-1、823、823-1
      地號之土地（下稱系爭土地），為原告所有。被告於其所
      有之同上地段818-1、825-9地號土地上興建有甲○○建物
      ，惟被告未經原告同意逕在系爭土地上建有未保存登記之
      建物（下稱系爭建物）供作信眾盥洗及堆置雜物使用，然
      系爭土地為原告新建廠房及貨料產品之出入通道，原告請
      求被告拆除系爭建物係行使所有權之正當行為，非以損害
      他人為主要目的，並無民法第148條之適用，為此爰依民
      法第767條請求被告拆除系爭建物，並返還伊無權占用原
      告之系爭土地。
二、被告方面：
（一）聲明：
    1.原告之訴駁回。
    2.訴訟費用由原告負擔。
    3.如受不利之判決，請准宣告被告預供擔保後得免為假執行
      。
（二）陳述：按「權利之行使，不得違反公共利益，或以損害他
      人為主要目的地。」民法第148條第1項明文在案。查原告
      所主張之系爭建物，自民國79年即因被告重建而建築之，
      迄今已17年之久，其中一樓廁所部分，長期免費提供信眾
      、鄰里民眾等公眾如廁、盥洗使用，二樓則為廟祝居住處
      所，以便於管理甲○○，其用途合於公益。況查，甲○○
      興建、重建時期，未曾有地主出面主張權利，禁止甲○○
      興建、重建，系爭建物並於86年7月向市公所申請門牌，
      有當年申請門牌申請書為憑；再者，原告公司雖係於96年
      7 月間買受系爭土地，但其早在數年前於甲○○後方設立
      工廠，對於被告使用系爭建物之情形均有了解與見聞，且
      系爭建物係甲○○為方便公眾而建立，是系爭建物之存在
      具有公益性質，而原告於買受系爭土地前未先與被告溝通
      ，原地主賣地亦未通知被告是否優先購買，以求圓滿解決
      ，原告反而圖以其所有權人之地位之既成事實，藉令被告
      屈服，更未慮及系爭建物拆除不僅使甲○○之信眾與捐助
      者之心血、財產付諸流水，亦造成前來甲○○祭拜之善男
      信女如廁之不便，恐影響廣大信眾之反彈，危及公益等情
      事，凡此情事均非被告所願樂見。據上所陳，縱使原告為
      系爭土地之所有權人，但其行使權利仍須不違反公益，然
      而，原告訴請拆除系爭建物，顯已影響公眾利益，係屬權
      利濫用，是原告所請應無理由。
三、程序部分：
（一）按非法人之團體，設有代表人或管理人者，有當事人能力
      ，民事訴訟法第40條第3項定有明文。查被告甲○○係信
      徒集資設立，伊並依寺廟登記規則向地方主管機關辦理登
      記，以甲○○名稱，組成信徒大會，並以供奉地藏王菩薩
      、萬善爺為目的，有一定供奉神像之場所，並有獨立之財
      產，且設有管理人（即管理人丙○○）一職，以上有寺廟
      登記證、會議紀錄、工作計畫書、收支決算報告表、收支
      預算計劃表、信徒名冊等件在卷可憑，自應屬前開規定所
      稱之非法人團體，而有當事人能力，並以其管理人丙○○
      為法定代理人，先予敘明。
（二）再本件被告甲○○法定代理人於程序進行中由林祺興變更
      為丙○○，有辭職書、信徒大會會議紀錄在卷可稽，且經
      丙○○於97年7月9日具狀聲明承受訴訟之聲明，經核均無
      不合。
四、得心證之理由：
（一）本件原告主張被告所有系爭建物占用原告所有系爭土地之
      事實，為被告所不否認，復有土地登記簿謄本及現場勘驗
      筆錄、照片及系爭土地、建物之複丈成果圖等證據在卷可
      按，堪認原告之主張為真實，則本件所應審究者為被告是
      否有權占用系爭土地？倘被告為無權占有系爭土地，原告
      依民法第767條請求被告拆除系爭建物並將系爭土地返還
      原告，原告行使前開權利是否符合民法第148條第1項為違
      反公共利益，或以損害他人為主要目的，而不得行使？判
      斷如下：
    1.按當事人主張有利於己之事實者，就其事實負有舉證之責
      任，民事訴訟法第277條前段定有明文。被告主張自79年
      10月即重建系爭建物，原地主讓售系爭土地未告知被告是
      否優先購買，原告於96年7月取得系爭土地時即明知其上
      有系爭建物之存在云云，則被告仍應就其占有系爭土地是
      否具有合法權源負舉證之責。經查，被告於本件審理程序
      中並不否認其係無權占有系爭土地，並表明願與原告和解
      ，惟兩造並無法達成和解。而被告所提出系爭建物於86年
      7月向竹北市公所申請門牌之門牌申請書為憑，惟系爭建
      物門牌係依行政上規定所申請核發，與私法權利之判斷無
      關，是被告無法以系爭建物已申請有門牌號碼而為於私法
      上有權占有系爭土地之權源。且縱如被告所抗辯原告於購
      買系爭土地當時，明知系爭土地上已建有系爭建物為真實
      ，亦無法推導出被告即有占有系爭土地之合法權源，而原
      告有容忍使用之義務。是以，被告對此有利於己之事實既
      未舉證以實其說，其主張自無可採，而應認被告為無權占
      用系爭土地。
    2.再按權利之行使，不得違反公共利益，或以損害他人為主
      要目的，民法第148條第1項定有明文。復按，權利之行使
      ，是否以損害他人為主要目的，應就權利人因行使權利所
      能取得之利益，與他人及國家社會因其權利行使所受之損
      失，比較衡量定之。倘其權利之行使，自己所得利益極少
      ，而他人及國家社會所受之損失甚大者，非不得視為以損
      害他人為主要目的，此乃權利社會化之基本內涵所必然之
      解釋，最高法院71年臺上字第737號著有判例。經查：
    (1)被告無權使用系爭土地41.19平方公尺，面積非小，且系
      爭土地依96年度公告現值總價值已達939,001元，已有相
      當市值。且系爭土地位於原告公司新建廠房出入通道旁，
      對原告公司之相關人員車輛進出等相關營運行為便利性具
      有經濟價值，則原告收回系爭土地，顯然有相當之利益，
      故顯難認原告係以損害他人為主要目的，而認其主張屬濫
      用權利。又被告拆除系爭房屋，固然受損不小，但系爭房
      屋依被告狀紙所載已建築近20年，所剩殘值有限，且係無
      權占用系爭土地，並無可資合理化其行為之理由，則被告
      系爭建物之拆除，本屬其應承受之風險，亦無法主張原告
      係權利濫用。
    (2)再者，被告雖以拆除系爭建物將有礙來往參拜之信徒如廁
      方便，影響公眾利益等語，惟依原告所指出甲○○現址周
      遭尚所有空地，得另建廁所替代。另位於竹北市○○路之
      甲○○現址分別建有二、五層之建物二棟，依常理當分設
      廁所於內供信徒使用，故此情形下亦無法認定有如被告所
      抗辯拆除系爭建物有礙公眾利益之情。
    (3)況拆屋還地之結果，所有權人可以善加利用其土地，所有
      權並能回復其完整之使用收益狀態，合乎法律對於所有權
      制度之規劃目的，由權利社會化之角度言之，自屬有助於
      整體社會資源之運用與權利之合理保障，則綜觀兩造上開
      之利弊，原告本件之主張亦無違反公共利益之虞。
    (4)據上，原告本件訴訟，並無權利濫用之問題，是被告主張
      原告依民法第767條請求被告拆除系爭建物並將系爭土地
      返還原告係違反公共利益，或以損害他人為主要目的，而
      不得行使云云，並不可採。
（二）綜上，被告既無法證明有使用系爭土地合法權源，且原告
      行使民法第767條之權利亦非違反公共利益，或以損害他
      人為主要目的，從而原告主張伊為系爭土地之所有權人，
      被告以系爭建物無權占有系爭土地如附圖所示A部分、B部
      分及C部分，面積共41.19平方公尺，應拆除系爭建物，並
      將系爭土地返還原告，應認有理由，自應准許。
五、據上論結：原告之訴為有理由，依民事訴訟法第78條，判決
    如主文。
中    華    民    國    97    年    7     月    23    日
                  民事第二庭  審判長法  官  楊明箴
                                    法  官  彭淑苑
                                    法  官  方鴻愷
以上正本係照原本做成。
如對本判決上訴，須於判決送達後20日內向本院提出上訴狀。
中    華    民    國    97    年    7     月    23    日
                                    書記官  鍾佩芳


司法院資訊處製作；財團法人民間司法改革基金會備份。
